臺灣高等法院臺南分院刑事判決
110年度上訴字第454號
上  訴  人  臺灣臺南地方檢察署檢察官
被      告  蔡慶銘




上列上訴人因被告毒品危害防制條例案件，不服臺灣臺南地方法
院108年度訴字第704號中華民國110年2月18日第一審判決（起訴
案號：臺灣臺南地方檢察署108年度毒偵字第1386號），提起上
訴，本院判決如下：
    主  文
上訴駁回。
    理  由
一、公訴意旨略以：被告甲○○於民國108年4月16日10時30分許之
    回溯前26小時內之某時，在不詳地點，同時施用海洛因、甲
    基安非他命1次。嗣因警方於108年4月16日9時45分許，在臺
    南市○○區○○路000巷00號，偵辦另案竊盜案件時被告在場，
    經其同意採尿送驗呈嗎啡、甲基安非他命陽性反應，而查得
    上情，因認其涉犯毒品危害防制條例第10條第1項及第2項之
    罪等語。
二、按刑事訴訟法第303條第1款規定，案件有起訴之程序違背規
    定之情形者，應諭知不受理之判決。此所稱之起訴之程序違
    背規定，係指檢察官提起公訴之訴訟行為於程序上有違法律
    之規定而言。而提起公訴之訴訟行為是否於程序上有違法律
    規定，原則上，固是以起訴時所存在之事項及法律規定為判
    斷。但學說上認為：同條第2款至第7款所列舉之應為不受理
    判決之法定事由，也是起訴程序違背規定，僅係法律明定列
    舉而已（即皆為訴追條件或形式的訴訟條件欠缺），若合於
    各該款之情形者，應先適用各該款規定諭知不受理判決，必
    也不屬於該條第2款至第7款之程序違背規定者，始有上開第
    1款規定適用之見解，由於至少同條第3款「告訴或請求乃論
    之罪，…其告訴、請求經撤回…」、第5款「被告死亡或為被
    告之法人已不存續者」，皆包括檢察官起訴後始發生之情事
    變更事由，致法院不能為實體審理及判決之情形，則「起訴
    之程序違背規定」，解釋上即不僅限於起訴時其程序已違背
    法律規定，尚包括起訴後因情事變更，致檢察官起訴違背法
    律規定，法院不能為實體上之審理進而為實體判決之情形。
    而此情事變更，自應包括因法律修正而致追訴條件變更之情
    形，先此敘明。
三、對於本次修正後之毒品條例第20條第3項及第23條第2項所謂
    「3年後（內）再犯」，應跳脫以往窠臼，以「3年」為期，
    建立「定期治療」之模式。其規定中所謂「3年後再犯」，
    只要本次再犯（不論修正施行前、後）距最近1次觀察、勒
    戒或強制戒治執行完畢釋放，已逾3年者，即該當之，不因
    其間有無犯第10條之罪經起訴、判刑或執行而受影響，此為
    實務上一致的法律見解（最高法院109年度台上大字第3826
    號裁定、109年度台上字第4105號判決意旨參照）。　　
四、經查:
  ㈠被告於108年4月16日上午10時30分許為警採尿前回溯26小時
    內，有施用第一、二級毒品犯行，業據被告於警詢時坦承在
    卷(見警卷第3頁)，並有卷內採尿同意書、臺南市政府警察
    局第一分局偵查隊偵辦涉嫌毒品危害防制條例案件送驗尿液
    及年籍對照表、台灣檢驗科技股份有限公司濫用藥物檢驗報
    告可參(見警卷第7-9頁)。而被告抗辯尿液遭污染一節，亦
    經原審將其尿液送請法務部調查局鑑驗，確為被告排放之尿
    液無訛，有法務部調查局鑑定書可參，被告辯解顯難採取。
    被告有起訴書所載之施用第一、二級毒品犯行，堪以認定。
  ㈡被告前因施用毒品案件，距其本次施用毒品犯行，最近1次之
    觀察、勒戒及強制戒治，係由原審法院以98年度毒聲字第46
    6號裁定觀察、勒戒後，認有繼續施用毒品之傾向，經裁定
    令入戒治處所施以強制戒治，並於100年1月7日執行完畢釋
    放出所，經臺灣臺南地方檢察署以100年度戒毒偵字第7號為
    不起訴處分確定，被告其後於100年至109年間雖有因施用毒
    品案件，經判刑確定，惟迄今並無再受「觀察、勒戒或強制
    戒治」等保安處分之裁判及執行，有其前案紀錄表在卷可稽
    。本件被告於108年4月16日上午10時30分許為警採尿前回溯
    26小時有施用第一、二級毒品之行為，如上所述，距其最近
    1次強制戒治執行完畢釋放後，已逾3年，縱被告在此期間曾
    犯施用毒品之罪經起訴、判刑或執行，然依據上開最高法院
    判決意旨，應再次給予被告觀察、勒戒，使被告能再獲得治
    療之機會。
  ㈢再者，法院於解釋、適用本次毒品條例上開修正條文時，允
    宜遵循醫療專業及刑事政策，保障施用毒品者為病患性犯人
    之健康權，兼顧保護社會安全及恪遵正當法律程序，確保法
    治國公平法院之具體實現。又本於權力分立原則，法院對檢
    察官職權行使，應予以尊重，雖非謂不得為適度之司法審查
    ，惟對於施用毒品者本次所犯如距最近1次觀察、勒戒或強
    制戒治執行完畢釋放後，已逾3年者，檢察官既得本於立法
    者所賦與之職權裁量是否聲請法院裁定觀察、勒戒或為命附
    條件（現行法僅能附命完成戒癮治療）緩起訴處分之多元化
    處遇。聲請法院裁定機構內之觀察、勒戒並非檢察官所得採
    取之唯一途徑，法院自不能僭越檢察官之職權，逕對施用毒
    品者裁定應予觀察、勒戒或強制戒治。雖修正後之毒品條例
    第35條之1第2款規定：「審判中之案件，由法院或少年法院
    （地方法院少年法庭）依修正後規定處理；依修正後規定應
    為不起訴處分或不付審理之裁定者，法院或少年法院（地方
    法院少年法庭）應為免刑之判決或不付審理之裁定。」，該
    條款之立法說明亦謂：「若該等案件於修正施行前已繫屬於
    法院或少年法院（地方法院少年法庭）者，『為求程序之經
    濟，法院或少年法院（地方法院少年法庭）應依修正施行後
    之規定處理，即應依職權為觀察、勒戒或強制戒治之裁定』
    」等語，似欲透過立法說明由法院依職權裁定觀察、勒戒或
    強制戒治，以替代第20條第1項、第2項所定應由檢察官提出
    觀察、勒戒或強制戒治之聲請。惟假如檢察官之「起訴之程
    序違背規定」，法院當不能「為求程序之經濟」便宜行事，
    而應嚴守程序上之正義，尊重檢察官之裁量權，並保障施用
    毒品者能獲得妥適並完善治療或其他有利戒毒途徑處遇之機
    會（最高法院109年度台上字第3826號判決意旨參照）。是
    被告於強制戒治執行完畢釋放3年後，再犯本件施用毒品罪
    ，仍應依修正後之毒品條例第20條第3項、現行毒品條例第2
    4條等規定，由檢察官基於一次性之整體規劃而重啟處遇程
    序，視被告個案情形，是否適合「觀察、勒戒或強制戒治」
    或給予「附命完成戒癮治療緩起訴處分」之機會，倘檢察官
    逕予提起公訴，法院仍無從替代檢察官為上開合義務性之裁
    量處遇。依上開說明，應認本件起訴程序違背規定。
五、原審以本件起訴程序違背規定而為不受理之諭知，本院核其
    認事用法並無違誤；檢察官提起上訴仍以修正後之毒品條例
    第35條之1第2款的立法理由，主張應由法院依職權裁定送觀
    察勒戒，而指摘原判決不當，請求撤銷改判。惟原審已詳加
    敘明法院無從替代檢察官為上開合義務性之裁量處遇，而認
    起訴違背程序，則檢察官再執此為上訴理由，為無理由，應
    予駁回，並不經言詞辯論為之。
據上論結，應依刑事訴訟法第368條、第372條，判決如主文。
中　　華　　民　　國　　110 　年　　4 　　月　　19　　日
                  刑事第五庭    審判長法　官  黃國永
                                      法　官  蔡川富
                                      法　官  翁世容
以上正本證明與原本無異。
如不服本判決應於收受送達後20日內向本院提出上訴書狀，其未
敘述上訴理由者，並得於提起上訴後20日內向本院補提理由書（
均須按他造當事人之人數附繕本）「切勿逕送上級法院」。
　　　　　　　　　　　　　　　　　　　書記官  歐貞妙
中　　華　　民　　國　　110 　年　　4 　　月　　19　　日